【裁判字號】    97,訴,2034
【裁判日期】    980424
【裁判案由】    確認通行權
【裁判全文】
臺灣板橋地方法院民事判決              97年度訴字第2034號
原      告  丙○○
訴訟代理人  陳宏瑄律師
複  代理人  乙○○
被      告  財政部國有財產局
法定代理人  丁○○
訴訟代理人  戊○○
複  代理人  龔維智律師
            李建民律師
            甲○○
被      告  庚○○
兼  上一人
訴訟代理人  辛○○
被      告  己○○
            壬○○
上列當事人間確認通行權事件，經本院於中華民國98年3 月31日
言詞辯論終結，判決如下：
    主  文
原告之訴及假執行之聲請均駁回。
訴訟費用由原告負擔。
    事實及理由
甲、程序方面：
一、按國有財產撥給各地國家機關使用者，名義上雖仍為國有，
    實際上即為使用機關行使所有人之權利，故對於是類財產，
    向准由管領機關起訴，代國家主張所有權人之權利（最高法
    院51年台上字第2680號判例參照）。即國家或地方自治團體
    因其所管領之財產而涉訟，因該財產所涉及之權利義務關係
    ，既有分別設立中央或地方機關分掌其事，故實務上均認中
    央或地方機關就該訴訟有當事人能力。查本件原告訴請確認
    其對坐落臺北縣鶯歌鎮○○段尖山小段387 號土地（下稱：
    387 地號土地）有通行權存在，而該筆土地為國私共有地，
    中華民國之應有部分為2 分之1 ，被告財政部國有財產局（
    下稱：國有財產局）為該土地之管理者，有土地登記謄本1
    份在卷可稽（見本院卷原告民事起訴狀原證2） ，依上開說
    明，自有當事人能力，合先敘明。另本件原告於起訴時，被
    告國有財產局法定代理人原為郭武博，嗣於民國97年10月6
    日變更為丁○○，被告國有財產局乃於同年11月6 日具狀聲
    明由其新任法定代理人丁○○承受訴訟，核無不合，應予准
    許。
二、次按訴狀送達後，原告不得將原訴變更或追加他訴，但請求
    之基礎事實同一者或該訴訟標的對於數人必須合一確定時，
    追加其原非當事人之人為當事人者，不在此限。又被告於訴
    之變更或追加無異議，而為本案之言詞辯論者，視為同意變
    更或追加，民事訴訟法第255 條第1 項第2 款、第5 款、第
    2 項分別定有明文。經查，原告提起本訴，係請求確認對訴
    外人蘇雲之繼承人所共有之387 地號土地有通行權，原告於
    97年7 月23日訴訟進行中，追加同為繼承人之己○○、壬○○、庚○○為被告，核其所為屬當事人之追加，本件訴訟標
    的對該等原非當事人之人須合一確定，請求之基礎事實亦屬
    同一，被告己○○、壬○○、庚○○復未為反對之意思表示
    而為本案之言詞辯論（見本院97年10月14日言詞辯論筆錄）
    ，揆諸首揭規定，原告訴之追加，於法並無不合，自應予准
    許。
三、又按確認之訴非原告有即受確認判決之法律上利益者，不得
    提起。所謂即受確認判決之法律上利益，係指法律關係之存
    在與否不明確，原告主觀上認為其在法律上地位有不妥之狀
    態存在，且此種不妥之狀態，能以確認判決將之除去者而言
    （最高法院52年台上字第1240號判例參照）。本件原告主張
    其對387 地號土地有通行權存在，該筆土地為被告辛○○、
    己○○、壬○○、庚○○及國家所共有，以被告國有財產局
    為管理機關，而被告均否認原告之主張，則原告就387 地號
    土地是否有通行權存在，即陷於不明確之狀態，而此不明確
    之狀態可以確認判決除去，是原告提起本件確認通行權存在
    之訴，即有訴之利益，合先敘明。
四、本件被告己○○、壬○○經合法通知，均未於最後言詞辯論
    期日到場，核無民事訴訟法第386 條所列各款情形，爰依原
    告之聲請，由其一造辯論而為判決。
乙、實體方面：
一、本件原告起訴主張：
（一）緣原告所有之坐落於臺北縣鶯歌鎮○○段尖山小段418-9
      地號土地（下稱：系爭418-9 地號土地），與坐落於前揭
      地址之387 地號土地（下稱：387 地號土地）相鄰。387
      地號土地乃訴外人蘇雲及中華民國所共有，登記名義人為
      蘇雲及國有財產局，嗣蘇雲於94年9 月30日死亡，被告辛○○、己○○、壬○○、庚○○則為蘇雲之繼承人。原告
      所有之系爭418-9 地號土地為袋地，與公路無適宜之聯絡
      ，進出均須經387 地號土地，原告數十年來均支付通行使
      用387 地號土地之租金，詎蘇雲死亡後，387 地號共有人
      之一即被告辛○○，反悔拒將土地出租予原告，並放置混
      凝土做為路障，拒絕原告通行，致使系爭418-9 地號土地
      成為袋地。
（二）原告主張就387 地號土地有通行權存在，為被告所否認，
      是原告得否通行387 地號土地之法律上地位有不安定之狀
      態，且該不安定之狀態得以確認判決除去，則原告提起本
      件訴訟自有即受確認判決之法律上利益。系爭387 地號土
      地多年來均作為道路使用，與既成道路無異，且其所緊臨
      之387-13、421-47地號土地均為既成道路，故原告就387
      地號土地應有通行權，而原告既就387 地號有通行權，被
      告辛○○應容忍原告通行，不得為妨害使用之行為。
（三）對被告主張之抗辯：
    1.原告之所以將坐落於418-9 地號土地旁，原屬原告所有之
      同小段418-10地號土地（下稱418-10地號土地）出售予訴
      外人弘欣保利龍有限公司（下稱弘欣公司），係因原告數
      十年來均持續通行387 地號土地。然於原告出售418-10地
      號土地後，被告辛○○竟拒絕原告繼續通行使用，原告實
      無預見原約定由原告無限期使用之387 地號土地，竟遭法
      院認定租期逾20年而終止，此非可歸責於原告，是原告對
      袋地之形成並無過失，無自陷於袋地之情事。
    2.系爭418-9 地號土地及已轉讓之418-10地號土地，均緊鄰
      他人私有土地，自始即無公路可通行，顯為袋地無疑。被
      告辛○○雖一再指稱系爭418-9 地號之所以成為袋地，乃
      係原告出售418-10地號土地所致，惟418-10地號土地本是
      緊鄰418 地號土地，而非直接與418-12、418-13地號相鄰
      ，該418-12、418-13地號之土地是否為既成道路，均不影
      響418-9 及418-10成為袋地之事實。
    3.系爭418-9 地號土地地處偏遠，多供作廠房使用，因此路
      道多為大貨車進出，被告辛○○所主張之通行方式，實窒
      礙難行；而國有財產局所提出之3 米方案，亦嫌過窄，故
      請審酌原告實際利用土地之需要，以酌定通行之範圍。
（五）聲明：1.確認原告就被告辛○○、己○○、壬○○、庚○○及被告財政部國有財產局所管理之中華民國所共有之坐
      落台北縣鶯歌鎮○○段尖山小段387 地號土地如原告起訴
      狀附圖所示A 部分寬10公尺長9 公尺（以地政事務所人員
      實測為準）土地有通行權存在；2.被告辛○○應容忍原告
      通行上揭土地，並禁止為任何妨害使用之行為；3.願供擔
      保請准宣告假執行。
二、被告則以下開情詞置辯：
（一）系爭387 地號土地，為國私共有土地，系爭土地應有部分
      2 分之1 登記為中華民國所有，被告國有財產局為管理機
      關，另2 分之1 原為訴外人蘇雲所有，後由蘇雲之繼承人
      即被告辛○○、己○○、壬○○、庚○○所公同共有，僅
      未辦理繼承登記。原告原為坐落於臺北縣鶯歌鎮○○段尖
      山小段418 地號土地所有人，其後418 地號土地分割出41
      8 -9、418-10地號土地，原告並將分割後之418-10地號土
      地出售予訴外人弘欣公司。
（二）再原告所有原為418 地號之土地，於分割前係面臨臺北縣
      鶯歌鎮○○路2 巷之巷道，分割後418-9 及418-10地號土
      地為都市計畫區之工業用地，已規劃道路，418-10地號土
      地大門出口即為八德路2 巷，418-9 地號土地進出之巷道
      亦可通往八德路2 巷，且418-12、418-13地號土地為既成
      道路，故418-10地號土地本可通往公路，然原告為獲利益
      ，將分割後之418-10地號土地出售，而原告所有之系爭41
      8-9 地號土地因418 地號土地分割後，成為不通公路之袋
      地，然418-9 、418-10地號土地原皆為原告所有，是依據
      民法第789 條第1 項規定，因分割或讓與而不通道路者，
      僅可通行原地，不得對鄰地主張通行權，原告造成其自身
      不能通行之情形，故原告僅得通行分割後同地段之418-10
      地號土地，原告稱387 地號土地與原告有租約，且係既成
      道路，均非真實，被告並無義務提供其通行權，原告所提
      之訴不能成立。
（三）按有通行權人應於通行必要範圍內，擇其周圍地損害最少
      之處所及方法為之，民法第787 條第2 項定有明文。是縱
      原告得通行387 地號土地，亦應依損害最小之方式，本件
      系爭418-9 地號土地，依土地登記謄本記載地目為田，其
      留設之道路，應以足敷農業區內住宅使用，足敷住宅之通
      路，即達土地可充分利用之目的，故道路之寬度以供行人
      及自用小客車之通行為基準，寬度3 公尺之道路當已足供
      自用小客車之出入，原告起訴主張通行之道路寬度10公尺
      ，顯非有理由。
（四）聲明：如主文所示。
三、本件原告主張其為系爭418-9 地號土地之共有人，與其相鄰
    之387 地號土地則登記為訴外人蘇雲及中華民國所共有，被
    告財政部國有財產局為管理機關，嗣蘇雲於94年9 月30日死
    亡，而蘇雲之被繼承人為被告辛○○、己○○、壬○○、庚○○4 人等情，業據原告提出戶籍謄本、繼承系統表及土地
    地籍謄本等件證（見本院簡易庭卷原告民事起訴狀原證1 至
    3 、附件），並為被告所不爭執，堪信原告此部分之主張為
    真實。原告復主張系爭418-9 地號土地為袋地，故原告數十
    年來均承租387 地號土地供通行之用，詎被告辛○○拒將38
    7 地號土地租予原告使用，原告就387 地號土地應有通行權
    存在等語，被告則否認與原告間曾有租賃契約存在，並以41
    8- 9、418-10地號土地乃由同小段418 地號土地分割出，原
    告原得通行418-10地號土地，僅其將418-10地號土地讓與他
    人，以致今日通行困難等語資為抗辯。是本件所應審究者，
    乃原告所有之系爭418-9 地號土地，是否為與公路無適宜聯
    絡之袋地？原告請求通行387 地號土地有無理由？茲分別敘
    述如下。
（一）按土地因與公路無適宜之聯絡，致不能為通常使用者，土
      地所有人得通行周圍地以至公路，民法第787 條第1 項前
      段定有明文。土地是否不能為通常使用，應斟酌土地之形
      狀、面積、位置及現在之用途、地目及使用分區等因素判
      斷之（最高法院81年台上字第2453號、85年台上字第2075
      號、87年台上字第3019號、87年台上字第2949號判決參照
      ）。次按因土地一部之讓與或分割，致有不通公路之土地
      ，僅得通行受讓人或讓與人或他分割人之所有地，民法第
      789 條第1 項亦定有明文，是本條規定之旨趣，乃在土地
      本應與公路有適宜之聯絡，如因土地一部之讓與分割，致
      有不通公路之土地，則其不通公路之結果，乃基於受讓人
      、讓與人或分割人之任意行為，且為受讓人、讓與人與分
      割人所預知，自不得因讓與或分割之當事人間任意行為，
      而使其周圍地受其牽連而負通行之義務，故民法第789 條
      乃明定該不通公路土地之所有人，僅得通行受讓人、讓與
      人或分割人之所有地。因此如數筆土地同屬一人所有，而
      得因之與公路為適宜之聯絡者（即得藉由其中一筆或數筆
      與公路相通聯），其中之一筆或數筆土地非藉助該通聯之
      土地即不能單獨對外通聯時，該同屬一人所有之土地，亦
      不能自己捨通聯之土地，而反藉由其他鄰地主張其通行權
      存在。換言之，民法第787 條第1 項、第789 條第1 項所
      定之袋地通行權，其主要目的不僅專為調和個人所有之利
      害關係，且在充分發揮袋地之經濟效用，以促進物盡其用
      之社會整體利益，而對袋地四周土地所有權之限制，故袋
      地四周若有袋地所有人所有之土地，袋地所有人自應優先
      通行自己之土地，以減輕對四周鄰地權益之損害。此有最
      高法院92年度台上字第1833號判決可資參照。又民法第78
      9 條之規定為相鄰土地通行權之特別規定，應優先於民法
      第787 條所定一般鄰地通行權而適用。
（二）經查，原告所有系爭418-9 地號土地為被告所有系爭387
      地號土地及他人所有之同小段417 、417-2 及418-10地號
      土地所包圍，依系爭418-9 地號土地現在所處位置及其鄰
      近道路之環境狀況觀之，418-9 地號土地四周之417 、41
      7-2 及418-10地號土地上均有建物存在，則系爭418-9 地
      號土地自難謂與公路有適宜之聯絡，而為一封閉袋地，此
      有地籍圖謄本、空照圖各1 份在卷可稽（見本院卷97年12
      月18日被告答辯狀被證三、四），被告對此亦未加以爭執
      ，是系爭418-9 地號土地為袋地，有通行他人土地之必要
      ，應堪認定。
（三）次查，系爭418-9 、418-10地號土地係原418 地號土地分
      割而出，原均屬原告所有，分割後原告於75年7 月3 日將
      418-10地號土地出售予訴外人弘欣公司，418-9 地號土地
      與418- 10 地號土地之所有權因此分屬不同所有權人所有
      ，此有臺灣省臺北縣土地登記簿影本3 紙在卷可資佐憑（
      見本院卷97年10月8 日被告答辯狀被證一、二），原告對
      此復未加以爭執，則查，418-10地號土地緊鄰418-12地號
      土地，418-12、418-13地號土地2 筆地號土地，為鶯歌鎮
      都市計畫編定為工業區，目前為八德路2 巷等情，亦有臺
      北縣鶯歌鎮公所98年3 月10日北縣鶯建字第0980004153號
      函1 紙在卷足稽，是系爭418-9 地號土地，原與418-10地
      號土地同歸原告所有，且均由原418 地號土地分割而出，
      嗣因418 地號土地之分割及418-10地號土地之讓與，致41
      8-9 地號土地形成與公路無適宜聯絡之袋地，此一情形既
      係原告將土地分割或讓與他人所致，揆諸前揭民法第787
      條第1 項前段、第2 項及第789 條規定之意旨及前揭說明
      ，原告依法僅得通行受讓人之土地，原告復行主張對其他
      鄰地有通行權，洵屬無據。原告雖謂系爭418-9 地號土地
      形成袋地係因被告拒絕原告繼續租用387 地號土地之故，
      原告應無法預見此種情形之發生，故非可歸責於原告等語
      ，然被告是否同意繼續租用土地，核屬契約自由之範疇，
      與原告是否可歸責無涉，且原告本可預見系爭418-9 地號
      土地之通行需求，而得於土地異其所有人時，事先與418-
      10地號土地受讓人協議安排，或以法定通行權及償金調整
      其所有權，惟原告仍執意將418-10地號土地讓與他人，則
      原告此一分割及讓與土地之任意行為，自不得造成其他鄰
      地所有人之損害，是原告此部分之主張，亦屬無據。
（四）原告復主張其數十年來均通行387 地號土地，387 地號土
      地應已形成既成道路，被告不得拒絕原告之通行等語，惟
      按既成道路成立公用地役關係，首須為不特定之公眾通行
      所必要，而非僅為通行之便利或省時；其次，於公眾通行
      之初，土地所有權人並無阻止之情事；其三，須經歷之年
      代久遠而未曾中斷，所謂年代久遠雖不必限定其期間，但
      仍應以時日長久，一般人無復記憶其確實之起始，僅能知
      其梗概（例如始於日據時期、八七水災等）為必要，此有
      司法院大法官解釋釋字第400 號可資參照。查本件原告主
      張387 地號土地為既成道路，無非係以其多年來均承租該
      土地供通行使用為其論據，然縱認原告確有承租387 地號
      土地之事實，且該土地確實鄰接既成道路，惟該筆土地亦
      非供不特定多數人通行使用，是原告以387 地號土地為既
      成巷道為由，主張其有通行之權利，亦難謂有理由。
四、綜上所述，原告所有系爭418-9 地號土地，原可經由已讓與
    他人之418-10地號土地與公路有適當之聯絡，而可為通常之
    使用，自不能對其他鄰地主張有通行權存在，是原告主張依
    民法第787 條規定，而本於袋地通行權之法律關係，請求確
    認對被告辛○○、己○○、壬○○、庚○○所共有，被告國
    有財產局所管理之387 地號土地如起訴狀附圖所示A 部分土
    地有通行權存在，即屬無據，應予駁回。再其本於通行權之
    作用，訴請被告辛○○應容忍原告通行387 地號土地，並不
    得為任何妨害使用之行為，亦屬無據，亦應駁回。至原告之
    訴既經駁回，則其請求供擔保為假執行之聲請，亦失所附麗
    ，應併予駁回。
五、兩造其餘之攻擊或防禦方法及未經援用之證據，經本院斟酌
    後，認為均不足影響本判決之結果，自無逐一詳予論駁之必
    要，併此敘明。
六、據上論結，本件原告之訴為無理由，依民事訴訟法第78條，
    判決如主文。
中    華    民    國    98    年    4     月    24    日
                  民事第三庭    法  官  邱靜琪
以上正本係照原本作成
如對本判決上訴，須於判決送達後20日內向本院提出上訴狀
中    華    民    國    98    年    4     月    24    日
                                書記官  鄭美莉


司法院資訊處製作；財團法人民間司法改革基金會備份。
